臺灣高等法院臺中分院民事判決
110年度上字第442號
上訴人即變
更之訴被告    陳堯山

訴訟代理人    謝秉錡律師
複代理人      徐湘閔律師
              劉靜芬律師
被上訴人即
變更之訴原
告            陳舜源
              陳宗基
變更之訴原              
告            陳翠緬
              陳翠凰
              陳翠華
上五人共同
訴訟代理人  趙建興律師
上列當事人間請求給付租金事件，上訴人對於中華民國110年9月
24日臺灣臺中地方法院109年度訴字第4007號第一審判決提起上
訴，被上訴人並為訴之變更，本院於111年10月12日言詞辯論終
結，判決如下：
    主  文
變更之訴被告應返還新臺幣175萬9960元，及自民國111年10月12
日起至清償日止，按週年利率百分之五計算之利息，予兩造公同
共有。
其餘變更之訴駁回。
變更之訴訴訟費用由變更之訴被告負擔三分之二，餘由變更之訴
原告陳舜源、陳宗基、陳翠緬、陳翠凰、陳翠華連帶負擔。
本判決第一項部分於變更之訴原告陳舜源、陳宗基、陳翠緬、陳
翠凰、陳翠華以新臺幣58萬7000元供擔保後得假執行；但變更之
訴被告如以新臺幣175萬9960元為變更之訴原告陳舜源、陳宗基
、陳翠緬、陳翠凰、陳翠華預供擔保後，得免為假執行。
其餘假執行之聲請駁回。
    事實及理由
壹、程序部分：
一、按在第二審為訴之變更或追加，非經他造同意不得為之。但
    請求之基礎事實同一，不在此限，此觀民事訴訟法第446條
    第1項但書、第255條第1項第2款規定自明。本件被上訴人即
    變更之訴原告陳舜源、陳宗基（下略稱姓名）於原審起訴時
    係請求：上訴人即變更之訴被告（下稱被告）應返還原告自
    民國105年3月份起至109年12月份止之租金各新臺幣（下同
    ）112萬6667元本息。經原審判決被告應返還原告各91萬600
    0元本息，被告不服，提起上訴後，原告於110年11月26日以
    書狀追加請求被告再給付原告各11萬2000元（見本院卷第79
    至80頁）；又於111年5月31日、111年6月1日原告依民事訴
    訟法第56條之1規定，追加陳翠緬、陳翠凰、陳翠華為原告
    （與陳舜源、陳宗基，下合稱原告，見本院卷第184、191頁
    ）；嗣於本院111年10月12日言詞辯論期日當庭變更聲明為
    ：被告應給付274萬8000元，及自111年10月12日起至清償日
    止，按年息百分之五計算之利息，予兩造公同共有。雖為被
    告所不同意，然原告上開變更之聲明，均係本於原告所主張
    被告將屬被繼承人陳○（下稱陳○）所遺已收取租金餘額（下
    稱系爭租金餘額）據為己有之事實而為請求，其請求基礎事
    實應屬同一，兩造於原審已經充分的攻防及辯論，相關證據
    及審理資料並已同列本件卷宗可供參考，得期待於對追加之
    訴的審理予以利用，是原告所為訴之變更，揆諸前揭說明，
    於法尚無不合，程序上應予准許。再本院既認原告上開變更
    之訴合法，原訴因而視為撤回，本院無庸再就上開訴之聲明
    變更前原訴有無理由加以審理論斷，合先敘明。
二、次按法院設家事法庭處理家事事件，僅屬法院內部事務之分
    配（家事事件審理細則第7、8條規定參照），與法院之管轄
    無涉。本件原告依不當得利規定，請求被告返還系爭租金餘
    額之遺產，乃其他因繼承關係所生請求事件，固屬家事事件
    法第3條第3項第6款規定之家事事件，惟其本質上仍屬真正
    訟爭事件，事實審法院由民事庭審理，不生違背專屬管轄之
    問題（最高法院109年度台上字第882號民事裁定意旨參照）
    。
貳、實體部分：
一、原告主張：坐落臺中市○○區○○段000地號土地（下稱系爭土
    地）為陳舜源、陳宗基、陳堯山（下稱陳舜源等3人）與他
    人所共有，並委由陳○出租予他人，租金收益則交由陳○處分
    用於親戚間紅白包、獎學金、家族聚會等家族事務支出上，
    陳○與陳舜源等3人間就前開法律關係存在「公積金管理使用
    」契約（下稱系爭無名契約）。嗣陳○於105年2月28日，將
    出租事宜改交由被告處理。而自105年3月起至109年12月止
    ，以系爭土地之每月租金6萬5000元計算，合計279萬5000元
    ，經扣除捐獻○○宮1萬元、陳宗基子女結婚禮金3萬2000元、
    勵學金5000元（下略稱捐獻○○宮等費用4萬7000元，計算式
    ：3萬2000元＋5000元＋1萬元＝4萬7000元），尚餘274萬8000
    元，詎被告逕將系爭租金餘額侵吞入己。又陳○於109年8月1
    3日死亡，系爭無名契約即終止，系爭租金餘額應為陳○所遺
    遺產。另對於扣除舊家水電費8000元不爭執。爰依民法第17
    9條、第182條第2項、第1151條、第828條第3項規定，請求
    被告返還274萬8000元本息予兩造公同共有。並聲明：㈠被告
    應返還274萬8000元予兩造公同共有，及自111年10月12日起
    至清償日止，按年息百分之五計算之利息。㈡原告願供擔保
    ，請准宣告假執行。
二、被告則以：陳○因故曾同意補貼被告72萬元，經被告開始接
    掌記帳紀錄時，遂與陳○達成合意，先行自系爭租金餘額中
    扣除30萬元，陳○與陳舜源等3人於106年6月19日開會對帳時
    ，對此亦無爭執，可見確有該筆72萬元補貼款項存在，被告
    自得予以扣除。另系爭租金餘額尚需扣除支付墓園管理費每
    年8000元、修繕舊家費用14萬2690元、○○工業公司42萬9000
    元、施工費1萬6000元、土地除草及送茶葉費用2350元、返
    還陳宗基支付之7萬元、土地出租仲介費6萬5000元等語，資
    為抗辯。並答辯聲明：變更之訴及假執行之聲請均駁回。
三、兩造不爭執事項：（見本院卷第216頁）
  ㈠兩造父親陳○生前將系爭土地出租予訴外人吳○明，每月租金6
    萬5000元，租期自106年5月25日至111年5月24日止。自106
    年5月25日起至109年8月13日陳○死亡止，共38個月之租金24
    7萬元，皆由被告收取。而自109年8月至同年12月之5個月租
    金共計32萬5000元，則非陳○之遺產（見原審卷第57至61頁
    ）。
  ㈡前開租金32萬5000元如無其他應扣費用，由陳舜源等3人各以
    3分之1均分，陳堯山應給予陳舜源、陳宗基各10萬8333元（
    計算式：325,000元÷3＝108,333元，元以下四捨五入）。
　㈢兩造同意捐獻○○宮等費用4萬7000元及舊家水電費8000元自系
    爭租金餘額中扣除（見原審卷第225至227頁、本院卷第268
    頁）
  ㈣陳○與陳舜源等3人存在系爭無名契約，且系爭無名契約因陳○
    死亡而終止（見本院卷第130頁）。
  ㈤陳○之繼承人為兩造，全體繼承人間並無訂立遺產協議分割，
    而陳○立有遺囑。
四、兩造爭執事項：
　㈠系爭無名契約之性質？
　㈡被告主張應扣除下列支出是否有理？
　1.陳舜源、陳宗基於原審不爭執之費用(原審卷第149至151頁
    、第270頁)，如下表合計58萬2350元?
 項目 編號4 舊家修繕支付○○工業公司42萬9000元 編號5 支付陳○施工費1萬6000元(106/5/24) 編號6 共有土地除草及送茶葉費用2350元 編號7 返還陳宗基支付之7萬元 編號11 系爭土地出租仲介費6萬5000元(106/5/25) 合計 58萬2350元 
　2.陳○願意補貼被告72萬元？
　3.支付墓園管理費每年8000元？
　4.修繕舊家費用14萬2690元？　
　㈢原告依民法第179條、第1151條、第828條第3項規定，請求被
    告返還274萬8000元本息予兩造公同共有，是否有理由？
五、得心證之理由：
　㈠系爭無名契約之性質為委任與贈與之混合契約：
　⒈按基於私法自治及契約自由原則，當事人得自行決定契約之
    種類及内容，以形成所欲發生之權利義務關係。倘當事人所
    訂定之契約，其性質究係屬成文法典所預設之契約類型，或
    為法律所未規定之契約種類（非典型契約，包含純粹之無名
    契約與混合契約）有所不明，致造成法規適用上之疑義時，
    法院即應為契約之定性，將契約内容或待決之法律關係套入
    典型契約之法規範，以檢視其是否與法規範構成要件之連結
    對象相符，進而確定其契約之屬性，俾選擇適當之法規適用
    ，以解決當事人間之紛爭。此項契約之定性及法規適用之選
    擇，乃對於契約本身之性質在法律上之評價，屬於法院之職
    責，不受當事人所陳述法律意見之拘束（參照最高法院110
    年度台上字第958號判決意旨）。原告主張系爭無名契約為
    委任契約等語，被告則抗辯系爭無名契約為類似信託關係之
    性質等語（見本院卷第128至129頁），兩造就系爭無名契約
    之契約定性所為法律意見之陳述，自不拘束本院。經查，依
    前揭兩造不爭執事項㈢、㈣所示，堪認陳○與陳舜源等3人存在
    系爭無名契約，就系爭土地出租委由陳○處理，且租金收益
    則交由陳○處分用於家族事務支出上，而系爭無名契約因陳○
    死亡而終止等情為真，顯見係陳舜源等3人將系爭土地之使
    用收益交由陳○處理，且將租金收入充作陳○之日常生活及家
    族事務支出之用意思，其原則上固具有民法委任之性質，但
    部分約定亦具有民法上贈與契約之意，而屬非典型之混合契
    約。故陳○及陳舜源等3人間之權利義務關係，應視系爭無名
    契約所涉及事務範疇內容而分別適用委任或贈與之規範，先
    予敘明。　
　⒉次按定期給付之贈與，因贈與人或受贈人之死亡，失其效力
    ，民法第415條本人定有明文。承上，系爭無名契約因陳○死
    亡而終止，則本件系爭土地租金之定期贈與，依民法第415
    條前段規定，應隨受贈人陳○於109年8月13日死亡而失其效
    力。故原告所主張本屬陳○所管理使用之租金金額應自106年
    5月25日起至109年8月13日止（共38個月），共計247萬元；
    且依前揭兩造不爭執事項㈠、㈡所示，系爭土地之租金自109
    年8月至同年12月之5個月租金共計32萬5000元，自不應列入
    陳○之遺產中。
　㈡被告抗辯應扣除款項分為3部分：
　⒈兩造不爭執部分即捐獻○○宮等費用4萬7000元及舊家水電費80
    00元（見前揭兩造不爭執事項㈢所示）。
　⒉有爭執部分，被告抗辯應扣除費用共計65萬5040元部分可採
    認為實在，理由分述如后：　　　
　　⑴舊家修繕支付○○工業公司42萬9000元：
　　　依原告所提出證三陳○手寫記帳本（見原審卷第29頁），
      其上記載：「4/27（摘要）鐵工：（支付金額）42萬9000
      元。」等語，核與被告所提出○○工業公司106年4月14日請
      款單之上記載：「總和：42萬9150元」（加註：106.4/30
      票42900-）等語（見原審卷第163頁）相符，則被告既已
      提出請款單，其舉證責任已盡，原告就上開推論並未提出
      其他證據以供本院審酌，自不能僅憑原告片面推測而認被
      告所列該筆支出不可採，是此項支出費用，自應予計入支
      出款項而予扣除。
　　⑵支付陳○施工費1萬6000元(106/5/24)：　
　　  依原告所提出證三陳○手寫記帳本（見原審卷第29頁），
      其上記載：「5/24（摘要）○正：（支付金額）1萬6000元
      。」等語，核與被告所提出附件5由陳○正所簽收工程費1
      萬6000元（見原審卷第165頁）相符，如前所述，此筆費
      用，應予計入支出款項而予扣除。
　　⑶共有土地除草及送茶葉費用2350元：
　　　被告所提出臺中市政府環境保護局106年6月19日中市環清
      字第0000000000號函敘明：「…二、本局於106年6月12日
      派員前往旨揭地點稽查，現場發現該空地因缺乏管理致雜
      草叢生影響環境衛生，請臺端依據廢棄物清理法第11條第
      1款規定…於文到十四日內完成清除改善，屆時本局將派員
      複查，如仍未完成清理改善，將依同法第50條規定處新臺
      幣1200元以上6000元以下罰鍰。…」等語（見原審卷第47
      、167至169頁），且該函文除送予被告收受外，亦送達予
      陳郭麗文收受，是被告將該等清除費用列為用於家族事務
      支出範疇，尚屬合理，自應將此2350元款項扣除。
　　⑷系爭土地出租仲介費6萬5000元(106/5/25)：
　　　原告原審卷第187頁所示110年3月18日簽收單之上「陳國
      珍」簽印奈印之真偽，並未爭執，則依民事訴訟法第358
      條第1項規定，應推定簽收單之記載內容為真正。則該簽
      收單業已載明：「茲證明106年5月25日收到陳堯山仲介費
      陸萬伍仟元正。」等語，且依兩造不爭執事項㈠所示，足
      認陳堯山確有支付仲介費系爭土地出租仲介費6萬5000元
      予陳國珍收受，自應將此6萬5000元款項扣除。
　　⑸修繕舊家費用14萬2690元：
　　　參照被告所提出被證8所示陳○之交易明細，其上顯示：「
      106年10月25日，由陳堯山轉帳14萬2690元。」（見原審
      卷第221頁），並對照被告所提出被證7所示LINE對話內容
      （見原審卷第211至219頁），被告已多次與該LINE對話者
      提到該筆修繕舊家費用14萬2690元，足見此部分事實堪以
      認定為真，則被告此部分辯解堪以採信，自得扣除此14萬
      2690元款項。
　　⑹綜上，本院認定應扣除費用共計65萬5040元部分（計算式
      ：42萬9000元＋1萬6000元＋2350元＋6萬5000元＋14萬2690元
      ＝65萬5040元部分），既屬陳○處分用於家族事務支出上項
      目，應得自系爭租金餘額予以扣除。
　⒊有爭執部分，被告抗辯共計79萬8000元部分無法採認真實，
    理由分述如下：　
　　⑴返還陳宗基支付之7萬元部分：
　　　陳宗基於106年間自行拿出7萬元入公帳乙情，為兩造所不
      爭執，核與被告所提出附表一所示總表所載：「（摘要）
      宗基：（收入金額）7萬元。」等語（見原審卷第47、154
      頁），堪認此事實為真實。而此筆7萬元款項既為額外收
      入，非原本租金收入，則被告將該7萬元款項退還予陳宗
      基收取，自不應從系爭租金餘額予以扣除。
　　⑵陳○積欠被告之72萬元部分：
　　　依證人陳翠緬於原審證稱：陳○於93歲間生病無法自理時
      ，陳舜源就將陳○接去照顧，其等兄弟姊妹於106年6月底
      ，在陳舜源家裡商量一些事，當時坐在沙發，陳○坐在後
      面搖椅，被告突然站起來跟陳○說你還欠我42萬元，陳○說
      ，我怎麼有欠你42萬元，是你還欠我10幾萬元，但欠款細
      節伊不清楚等語（見原審卷第296、297頁）；又依證人陳
      翠凰於原審亦結證稱：陳○在世時，其有聽到被告跟陳○要
      42萬元，陳○說沒有欠被告42萬元，陳○後來身體不好，陳
      舜源接陳○回家住，因為有外勞等費用，就請兄弟姊妹過
      來討論如何支付費用，被告有跟陳○說你欠我42萬元，陳○
      身體不好，頭低低的喘口氣，回答被告說你還欠我10幾萬
      元，我沒有欠你42萬元，應該是陳○很生氣，才會說這樣
      的話；因為陳○重聽，其不知道陳○是否有聽到被告說明42
      萬元欠款的由來，但是後來陳○聽到很生氣否認，因為陳○
      的錢分得很清楚等語（見原審卷第301、302、306頁），
      則互核上開兩位證人證詞，堪認陳○對被告陳稱其有積欠
      被告42萬元乙情，有斷然駁斥之舉止，是陳○是否曾與被
      告約定補貼租金及補貼款項由租金支出等情，自有可疑。
      況且，被告對所抗辯之事實復未能舉證以實其說，故被告
      此部分抗辯，應無可採。又陳○既否認積欠被告42萬元乙
      事，則對被告受任處理系爭土地出租事宜後，逕自扣除30
      萬元，是否毫無異議，顯非無疑。是原告既起訴請求被告
      返還系爭租金餘額，自難認原告對被告於105年間自行扣
      除30萬元行為，有默示同意之意。
　　⑶支付墓園管理費每年8000元部分：
　　　被告抗辯有聘僱他人管理墓園而支付每年墓園管理費8000
      元云云，然為原告所爭執，被告亦未能提出支付墓園管理
      費之相關簽收憑據以佐其說，是其辯稱應扣除墓園管理費
      每年8000元云云，自難憑採。
　㈢原告依民法第179條、第182條第2項、第1151條、第828條第3
    項規定，請求被告返還175萬9960元予兩造公同共有，並加
    計利息，為有理由：
　⒈按繼承人有數人時，在分割遺產前，各繼承人對於遺產全部
    為公同共有，民法第1151條定有明文。繼承人因繼承而取得
    之遺產，於尚未分割即受侵害時，其所生之損害賠償或不當
    得利債權，乃公同共有債權，性質應屬遺產之一部。　
　⒉承上，本屬陳○所管理使用之租金共計247萬元，再扣除本院
    上開認為被告抗辯可採信部分共計5萬5000元及65萬5040元
    ，尚餘有175萬9960元（計算式：247萬元－5萬5000元－65萬5
    040元＝175萬9960元），未據被告舉證其去處，應認其受有
    該利益。被告應依不當得利規定返還175萬9960元與全體繼
    承人，並加計自111年10月12日起至清償日止，按年息百分
    之五計算起算之法定遲延利息。
六、綜上所述，原告依民法第179條、第182條第2項、第1151條
    、第828條第3項規定，請求被告返還175萬9960元予兩造公
    同共有，並加計自111年10月12日起至清償日止，按年息百
    分之五計算起算之利息，為有理由，應予准許；逾前開範圍
    之請求，則為無理由，不應准許。又兩造分別陳明願供擔保
    請准宣告假執行及免為假執行，就原告勝訴部分經核均無不
    合，爰各酌定相當之擔保金額，分別准許之。至原告敗訴部
    分，其假執行之聲請即失所附麗，應予駁回。　　　
七、本件事證已臻明確，兩造其餘攻擊、防禦方法及證據，經本
    院審酌後認對判決結果不生影響，爰不一一論述，附此敘明
    。　　
八、據上論結，本件被上訴人變更之訴一部有理由、一部無理由
    。依民事訴訟法第463條、第79條、第85條第1項但書、第2
    項、第390條第2項、第392條第2項，判決如主文。　
中　　華　　民　　國　　111 　年　　10　　月　　28　　日
　　              民事第六庭  審判長法  官  楊熾光
                                    法  官  莊宇馨 
                                    法  官  郭玄義
正本係照原本作成。       
如不服本判決，應於收受判決送達後20日內向本院提出上訴書狀
，其未表明上訴理由者，應於提出上訴後20日內向本院提出上訴
理由書狀（均須按他造人數附具繕本）。
上訴時應提出委任律師為訴訟代理人之委任狀。具有民事訴訟法
第466條之1第1項但書或第2項之情形為訴訟代理人者，另應附具
律師及格證書及釋明委任人與受任人有該條項所定關係之釋明文
書影本。如委任律師提起上訴者，應一併繳納上訴審裁判費。
因疫情而遲誤不變期間，得向法院聲請回復原狀。
                                     書記官  廖家莉

中　　華　　民　　國　　111 　年　　10　　月　　28　　日